智慧財產法院行政判決
                                100年度行商訴字第7號
                                民國100年5月19日辯論終結
原      告　麗耀實業有限公司
代　表　人　邱復元（董事）
訴訟代理人　黃秀珠律師
被      告　經濟部智慧財產局
代　表　人　王美花（局長）
訴訟代理人　林政憓
參  加  人　黃義雄
上列當事人間因商標異議事件，原告不服經濟部中華民國99年11
月4 日經訴字第09906064790 號訴願決定，提起行政訴訟，經本
院命參加人獨立參加本件被告之訴訟，本院判決如下：
　　主  文
原告之訴駁回。
訴訟費用由原告負擔。
　　事實及理由
一、程序事項：
    參加人未於準備程序及言詞辯論期日到場，亦未提出任何書
    狀為聲明或答辯。
二、事實概要：
    原告於民國97年9 月18日以「麗耀猴子THE MONKI MONKEY設
    計圖」商標，指定使用於商標法施行細則第13條所定修正前
    商品及服務分類表第25類之「背心、毛衣、襯衫、Ｔ恤、內
    衣褲、褲子、童裝、羽毛衣、休閒服、大衣、外套、夾克、
    運動服、女裝、成衣、男裝、外衣、牛仔服裝、運動鞋、帽
    子」商品，向被告申請註冊，經被告審查，核准列為註冊第
    1378194 號商標（下稱系爭商標，如附圖1 所示）。嗣參加
    人以系爭商標有違商標法第23條第1 項第13款規定，對之提
    起異議，經被告審查，以99年7 月23日中台異字第980921號
    商標異議審定書為系爭商標之註冊應予撤銷之處分。原告不
    服，提起訴願，經經濟部同年11月4 日經訴字第0990606479
    0 號決定駁回，遂向本院提起行政訴訟。
三、原告聲明求為判決：原處分及訴願決定均撤銷。並主張：
  (一)系爭商標由一猴子托腮側躺設計圖形及英文「THE M0NKI MO
    NKEY設計圖形」所組成，系爭商標圖形除了猴子頭外，尚有
    斜躺之身軀，及以手托住頭，有悠哉及一派輕鬆之擬人化感
    受，與原告所產製之休閒服，恰有隱喻之妙喻效果。反觀據
    以異議商標只是單純的一般猴頭圖型，並無其他任何設計意
    念或文字，與系爭商標另結合經設計之英文「THE M0NKI MO
    NKEY設計圖形」，足以為一般消費者辨別商品來源之不同。
    是二商標非為近似商標。
  (二)系爭商標與據以異議商標無致消費者混淆誤認：
    1.系爭商標中之猴子設計圖形取材自大自然動物，為各界喜
      愛之圖樣，並非參加人所獨創，已受各行各業普遍且廣泛
      使用，實務以「猴子」圖樣作為商標圖樣甚多，只要設計
      旨趣有別，構圖截然可分，外觀足以令人清楚辨識，即難
      謂之抄襲。而墨色反白之「負片方式」表現效果為商品，
      商標設計上甚為平常之設計，若將據以異議商標以「負片
      效果」操作後，亦僅係一通常之猴頭設計圖樣，與其他同
      屬在商標第250l組群以白底黑線條所組成之猴子圖顯無差
      異、皆泛屬一般應用之設計，並非如被告所係述頗具創意
      、識別性不低之設計。
    2.被告對本件逕將系爭商標圖樣割裂，僅以猴頭部分與據以
      異議商標比對，完全忽略系爭商標整體尚有猴子身體及文
      字之設計，率認二者為近似商標，違反審查標準。
    3.原告委託大陸廠商之生產製造單（訴願附件九）標示產品
      型號509609及系爭商標圖樣，又臺灣之出貨單及發票（訴
      願附件十）標示將包含型號509609之衣服出貨給臺灣地區
      的廠商，透過產品編號與生產製造單的型號，可證明系爭
      商標之產品，確已透過全省各地服飾行銷售予一般大眾，
      且確無發生造成消費者混淆誤認之情事。
四、被告聲明求為判決：駁回原告之訴。並抗辯：
  (一)系爭商標係由一墨色側躺之猴子設計圖案及外文「THE MONK
    I MONKEY」組成，其中猴子頭部占整體圖形較大之比例，屬
    引人注意之部分，與據以異議商標係由墨色猴子頭部設計圖
    案相較，二商標之猴子頭部設計除均以墨色為底色外，反白
    設色線條所勾勒之耳朵、臉部線條，如出一轍，二圖形構圖
    意匠極相彷彿，以具有普通知識經驗之消費者，於購買時所
    施之普通注意，在外觀、觀念上可能會誤認二商品來自同一
    來源或雖不相同但有關聯之來源，應屬構成高度近似之商標
    。
  (二)系爭商標與據以異議商標指定使用之商品，二者均為供人體
    整體穿戴搭配用之衣服、鞋、帽等商品，在功能、原材料、
    產製者或其他因素上具有共同或關聯之處，如標示相同或近
    似的商標，依一般社會通念及市場交易情形，易使商品消費
    者誤認其為來自相同之來源，應屬構成同一或類似，且兩造
    商標所指定使用之商品間存在極高之類似程度。
  (三)據以異議商標之猴頭設計圖，整體以墨色為主，僅以少許反
    白線條於耳部、額頭及鼻部作勾勒設計，此一缺少眼睛及嘴
    巴之猴頭圖樣，外觀上予人印象深刻，頗具創意，消費者自
    易於作為商品區辨來源之標誌，其識別性不低。
  (四)綜合據以異議商標之猴頭設計圖識別性不低，又兩造商標構
    成高度近似，且二者指定商品類似程度極高等因素加以判斷
    ，一般消費者有可能誤認二商標之商品為同一來源，或者誤
    認二商標之使用人間存在關係企業、授權關係、加盟關係或
    其他類似關係，而產生混淆誤認情事，系爭商標應有商標法
    第23條第1 項第13款規定之適用。
  (五)原告所提訴願附件九、十，雖可相互勾稽，惟數量仍屬有限
    ，難認系爭商標業經原告長期大量使用已為相關消費者所熟
    知，而不致與據以異議商標產生混淆誤認之虞。至原告舉出
    最高行政法院92年度判字第613 、157 號判決、中台異字第
    G00000000、G00000000號、本院98年度行商訴字第58號、臺
    北高等行政法院96年度訴字第117 號判決等案例，核其商標
    圖樣與本件有別，案情各異，屬另案問題，要難比附援引，
    執為本件有利之論據。
五、得心證之理由：
  (一)查系爭商標係於97年9 月18日申請註冊，於98年8 月6 日核
    准註冊，是系爭商標之申請應否准許註冊，應以92年5 月28
    日修正公布之商標法為斷。故本件爭點為系爭商標是否違反
    同法第23條第1 項第13款規定（見本院卷第55頁）。
  (二)按92年5 月28日修正施行後之商標法第23條第1 項第13款規
    定：「商標有下列情形之一者，不得註冊：十三相同或近似於
    他人同一或類似商品或服務之註冊商標或申請在先之商標，
    有致相關消費者混淆誤認之虞者。但經該註冊商標或申請在
    先之商標所有人同意申請者，除二者之商標及指定使用之商
    品或服務均相同外，不在此限。」又所謂「致相關消費者混
    淆誤認之虞」，係指商標有使相關消費者對其所表彰之商品
    來源或產製主體發生混淆誤認之虞而言（最高行政法院98年
    度判字第455 號判決參照）。所謂「有致相關消費者混淆誤
    認之虞者」，係指兩商標因相同或構成近似，致使相關消費
    者誤認為同一商標，或雖不致誤認兩商標為同一商標，但極
    有可能誤認兩商標之商品／服務為同一來源之系列商品／服
    務，或誤認兩商標之使用人間存在關係企業、授權關係、加
    盟關係或其他類似關係而言。另判斷二商標有無混淆誤認之
    虞，應參酌(1)商標識別性之強弱；(2)商標是否近似暨其近似
    之程度；(3)商品／服務是否類似暨其類似之程度；(4)先權利
    人多角化經營之情形；(5)實際混淆誤認之情事；(6)相關消費
    者對各商標熟悉之程度；(7)系爭商標之申請人是否善意；(8)
    其他混淆誤認之因素等，綜合認定是否已達有致相關消費者
    產生混淆誤認之虞。
  (三)系爭商標與據以異議商標圖樣近似：
    1.系爭商標圖樣（如附圖1 ）係由一墨色側躺托腮狀之猴子
      設計圖及呈上、中、下排列之外文「THE 」「MONKI 」「
      MONKEY」所組成，其中，猴子頭部造型由反白線條勾勒其
      臉部、耳、鼻及嘴巴等輪廓，且佔該猴子設計圖案極大之
      比例，極易吸引人注意。而據以異議商標圖樣（如附圖2
      ）則係一單純墨色猴子頭部並由反白線條勾勒其臉部、耳
      、鼻及嘴巴等輪廓之圖形所構成。二者相較，固然系爭商
      標圖樣之猴子設計圖與據以異議商標圖樣之猴子頭圖形之
      差異在於該猴子側躺身體之有無，惟系爭商標圖樣中猴子
      的側躺身體圖案相較於頭部圖案僅佔極小之比例，而二者
      均有一由反白線條勾勒其臉部輪廓之墨色猴子頭之圖形，
      是其構圖意匠及外觀極相彷彿。且系爭商標圖樣中之外文
      「MONKEY」即為「猴子」之意，「MONKI 」與「MONKEY」
      發音即為相近，「THE 」為定冠詞，係指特定的標的物，
      是以其外文與據以異議商標圖樣之猴子頭圖形係為同一觀
      念。是以系爭商標之外觀、觀念，易予人有與據以異議商
      標構成系列商標之聯想，以具有普通知識經驗之消費者，
      於購買時施以普通之注意，異時異地，隔離觀察系爭商標
      與據以異議商標之整體圖樣，可能會有所混淆而誤認二商
      品來自同一來源或誤認不同來源之間有所關聯，應構成近
      似之商標。
    2.原告主張系爭商標圖形除猴子頭外，尚有斜躺之身軀，及
      以手托住頭，有悠哉及一派輕鬆之擬人化感受，與原告所
      產製之休閒服，恰有隱喻之妙喻效果，系爭商標足以為一
      般消費者辨別商品來源之不同。反觀據以異議商標（如附
      圖2 所示）只是單純的一般猴頭圖型，並無其他任何設計
      意念或文字云云。惟按判斷二商標圖樣近似與否，應以各
      該商標整體之外觀、觀念或讀音判斷商標給予商品、服務
      之消費者之印象，相關消費者於異時異地隔離觀察系爭商
      標與據以異議商標時，極易以二商標圖樣中之猴子設計圖
      、猴子頭圖形為比對，且系爭商標圖樣中之外文「MONKEY
      」即為「猴子」之意，「MONKI 」並與「MONKEY」讀音相
      近，是以系爭商標與據以異議商標之整體印象即屬高度近
      似，至系爭商標圖樣中之猴子設計圖固有側躺身體，然相
      較於猴子頭部，其比例甚微，此細微差異難以成為相關消
      費者於選購商品時所依憑對商標未必清晰完整之印象而有
      所區辨，原處分此部分認定並無原告所指割裂比對之情事
      。故原告此部分主張，要無足取。
    3.原告又主張猴子為大自然動物，乃各界喜愛之圖樣，並非
      參加人所獨創。而墨色反白之「負片方式」甚為平常，若
      將據以異議商標以「負片效果」操作後，亦僅係一通常之
      猴頭設計圖樣云云。猴子固為自然界之動物，然人人均得
      以不同之方式表達呈現之，如各具識別性，而得藉以與他
      人之商品或服務相區別，自得取得商標權。然如前所述，
      系爭商標圖樣之猴子設計圖中占極大比例的猴頭部位，與
      據以異議商標圖樣中猴子頭圖形，其構圖意匠及外觀極相
      彷彿，且系爭商標圖樣中之外文「MONKI 」與「MONKEY」
      發音相近，後者為「猴子」之意，而與據以異議商標圖樣
      之猴子頭圖形觀念相同，難認系爭商標圖樣與據以異議商
      標圖樣有原告所稱「設計旨趣有別，構圖截然可分，外觀
      足以令人清楚辨識」之情形。而即使墨色反白之「負片方
      式」為一般商品、商標設計的平常效果，然參加人選擇以
      「負片方式」呈現據以異議商標圖樣中猴子頭圖形，確予
      消費者產生不同的寓目印象。原告將據以異議商標以與原
      來黑白相反之「負片效果」操作後的猴子頭圖形（見訴願
      卷第59頁之訴願附件四），已非據以異議商標圖樣，無從
      作為商標圖樣近似與否之判斷對象。故原告此部分主張，
      委無可採。
  (四)系爭商標之指定使用商品與據以異議商標之指定使用商品類
    似：
    系爭商標指定使用之「背心、襯衫、Ｔ恤、內衣褲、褲子、
    休閒服、大衣、外套、男裝、牛仔服裝、運動鞋、帽子」商
    品，與據以異議商標指定使用之「背心、襯衫、Ｔ恤、內衣
    褲、褲子、休閒服、男裝、牛仔服裝、鞋、帽子」等商品，
    同為服飾及其鞋、帽等配件，依一般社會通念及市場交易情
    形，二者在用途、功能、原材料、產製者、行銷管道及場所
    等因素上具有共同或相關聯之處，且經常置於同一或相近處
    所販售，消費者復常彼此搭配使用，應屬同一、類似之商品
    。
  (五)系爭商標有致相關消費者混淆誤認之虞：
    1.系爭商標與據以異議商標之識別性高：
      系爭商標圖樣包含猴子設計圖及外文「THE 」「MONKI 」
      「MONKEY」（如附圖1 所示），據以異議商標圖樣即由猴
      子頭圖形所構成（如附圖2 所示），其識別性高。
    2.如前所述，系爭商標圖樣與據以異議商標圖樣皆有極為近
      似之猴子設計圖、猴子頭圖形，僅有無側躺身體之細微差
      異，而系爭商標圖樣中之外文「MONKEY」即為「猴子」之
      意，「MONKI 」並與「MONKEY」讀音相近，是以系爭商標
      與據以異議商標在外觀、觀念上係屬近似，且近似程度高
      ；又系爭商標與據以異議商標在所提供商品之在用途、功
      能、原材料、產製者、行銷管道及場所等因素上具有共同
      或相關聯之處，且經常置於同一或相近處所販售，消費者
      復常彼此搭配使用，應屬同一、類似之商品，且其類似程
      度高。
    3.相較於系爭商標係於97年9 月18日始申請註冊，據以異議
      商標早於97年8 月11日即申請註冊，98年8 月1 日註冊公
      告（見異議卷第12頁），其獲准註冊早於系爭商標，本於
      我國所採取之商標註冊主義及先申請主義，應賦予據以異
      議商標較大之保護。
    4.相關消費者對系爭商標與據以異議商標之熟悉程度：
      原告主張相關消費者已對系爭商標之產品熟悉，且確無發
      生造成消費者混淆誤認之情事云云，並提出生產製造單、
      出貨單、統一發票為證（見異議卷第156 至168 頁之訴願
      附件九、十），惟各該銷售期間均在系爭商標申請日（97
      年9 月18日）之後，即使上開證據資料可互相勾稽而認原
      告有將系爭商標使用於「男圓領T 」、「休閒服」等商品
      上，然數量有限，仍難證明系爭商標業經原告長期使用已
      為相關消費者所熟知，而得與據以異議商標相區辨，無致
      生混淆誤認之虞。
    5.衡酌系爭商標與據以異議商標圖樣均具識別性，且近似程
      度極高；系爭商標之指定使用商品與據以異議商標之指定
      使用商品相同、高度類似；據以異議商標早於系爭商標申
      請註冊，並獲准商標註冊等情，且原告無法證明相關消費
      者對系爭商標較為熟悉，而足已為我國相關消費者所認識
      ，得以區辨為不同來源，綜合前開商標圖樣近似程度、指
      定使用商品相同、類似程度、申請註冊時間等相關因素特
      別符合，而降低對其他因素之要求，足可認定客觀上系爭
      商標有使相關消費者誤認系爭商標之商品與據以異議商標
      之商品為同一來源之系列商品，或誤認其使用人間存在關
      係企業、授權關係、加盟關係或其他類似關係，而產生混
      淆誤認之虞。是系爭商標之註冊有違92年5 月28日修正公
      布之商標法第23條第1 項第13款規定。
  (四)原告所舉多件以猴子、猩猩、狒狒等靈長類圖形作為商標圖
    樣申准註冊諸案例（見訴願卷第24至46、126 至127 頁之訴
    願附件一、五、六），核其商標圖樣與系爭商標圖樣，或所
    指定使用之商品或服務與系爭商標不同，或部分註冊商標圖
    樣另加以其他文字或設計圖案，整體觀察其商標圖樣，足供
    相關消費者認識其為表彰商品或服務之標識，並得藉以與他
    人之商品或服務相區別。是以個案具體事實涵攝於各種判斷
    因素時，商標近似、商品類似程度如何、消費者對商標之熟
    悉度、識別性強弱等判斷因素，因個案事實及證據樣態差異
    ，於個案中調查審認結果，當然有所不同。因此，案情有別
    ，係屬另案是否妥適問題，基於商標審查個案拘束原則，要
    難比附援引，執為系爭商標亦應准予註冊之論據。
六、綜上所述，系爭商標有違92年5 月28日修正公布之商標法第
    23條第1 項第13款所定情形。從而，被告所為系爭商標之註
    冊應予撤銷之處分，並無違法，訴願決定予以維持，核無不
    合。原告訴請撤銷原處分及訴願決定，為無理由，應予駁回
    。
七、本件事證已明，兩造其餘主張或答辯，已與本院判決結果無
    涉，爰毋庸一一論列，併此敘明。
據上論結，本件原告之訴為無理由，依智慧財產案件審理法第1
條，行政訴訟法第98條第1 項前段，判決如主文。
中　　華　　民　　國　　100　 年　　6　　 月　　2　　 日
                    智慧財產法院第二庭
                          審判長法　官  陳忠行
                                法  官  曾啟謀
                                法  官  蔡惠如
以上正本係照原本作成。
如不服本判決，應於送達後20日內，向本院提出上訴狀並表明上
訴理由。於本判決宣示後送達前提起上訴者，應於判決送達後20
日內補提上訴理由書（均須按他造人數附繕本，「切勿逕送上級
法院」）。
中　　華　　民　　國　　100　 年　　6　　 月　　2　　 日
                                書記官  林佳蘋